【裁判字號】    90,上易,3373
【裁判日期】    901018
【裁判案由】    詐欺
【裁判全文】
臺灣高等法院刑事判決                            九十年度上易字第三三七三號
    上  訴  人  臺灣板橋地方法院檢察署檢察官
    被      告  甲○○
    選任辯護人  曹運蘭
右上訴人因被告詐欺案件，不服臺灣板橋地方法院九十年度易字第一六三五號，中華
民國九十年八月十日第一審判決（起訴案號：臺灣板橋地方法院檢察署九十年度偵字
第三四九五號），提起上訴，本院判決如左：
    主  文
上訴駁回。
    理  由
一、本案經本院審理結果，認第一審判決以不能證明被告甲○○犯罪，對被告甲○○
    為無罪之諭知，核無不當，應予維持，並引用第一審判決書記載之證據及理由（
    如附件原審判決書）。
二、檢察官上訴意旨略以：（一）在經過三年後，告訴人之敘述，難免模糊，但並非
    不可採信。（二）被告既簽發支票，何必奢求告訴人要提出借據？請求撤銷原判
    決，改判被告有罪云云。
三、經查：
（一）告訴人乙○○於原審法院訊問時供稱伊經營納骨塔生意，透過「林金福」介紹
      而向被告推銷，因被告告訴伊工廠要擴充設備向伊調現，伊即將現金新台幣四
      十萬元交付被告，被告簽發上開支票交付伊等語。然為被告所否認，辯稱伊並
      非向告訴人乙○○借錢，亦不知有納骨塔之事等語。經原審法院訊之告訴人該
      四十萬元如何湊集？告訴人供述前後不一，如告訴人確有借錢與被告，何以該
      筆款項來自何處無法說明？又告訴人供稱係「林金福」介紹向被告推銷納骨塔
      生意云云，然告訴人於原審未能提出「林金福」之真實姓名年籍住所，以供法
      院傳訊；亦未協同「林金福」到庭，又或稱「林金福」說他不知道我們的情形
      如何，他不方便作證等語（見原審九十年六月二十七日訊問筆錄），足見其所
      稱「林金福」介紹其向被告推銷納骨塔云云，純屬虛構之詞，不足採信。
（二）告訴人乙○○供稱借予被告現金四十萬元，無利息，亦未設定抵押等語（見審
      判筆錄），然查告訴人自稱係做納骨塔生意，且僅與被告見過幾次面，亦非至
      親好友，依經驗法則，對於並非熟識之人，焉有可能輕易借予四十萬元之鉅額
      金錢之理？況並未書立借據，亦未約定利息，且未有任何人保、物保，以告訴
      人自稱係做生意之人，依其社會知識及在商場上之閱歷，客觀上更不可能如此
      輕率之理。且本院審理中向財政部財稅資料中心函查告訴人之財產總歸戶資料
      ，結果告訴人並無任何不動產，且名下僅有小額投資，應無出借四十萬元現金
      之資力。
（三）又查上開支票之提示人，係「林金福」，並非告訴人等情，除據告訴人於原審
      供明在卷，並經本院函查受委託提示之彰化銀行江翠分行，經該行函覆無訛；
      且有上開支票影本在卷可稽（見原審卷第四六頁，提示人資料故意塗銷）。觀
      之上開支票上除被告「甲○○」之簽名背書外，並無告訴人之簽名背書，亦無
      告訴人之委任取款背書，如告訴人為直接授受該支票之人，則其轉讓與其不知
      不詳真實姓名年籍地址之「林金福」，依告訴人自承並不知「林金福」之住址
      等情，足見其彼此並不熟識，則「林金福」豈有不要求告訴人背書，以備事後
      未獲兌現時進行追索之理？是由該支票之背面記載觀之，益證告訴人並非借款
      之出借人。
（四）綜上所述，告訴人並無資力且非出借人。被告與告訴人間並無直接授受上開支
      票之對價關係，被告所辯並未向告訴人借款四十萬元及交付上開支票等語，應
      屬可信。從而，雖被告以增信公司代表人名義簽發之上開支票於八十七年四月
      二十二日即因存款不足遭退票，然被告並非向告訴人借款，告訴人亦未交付財
      物與被告，已如前述，被告並無施用詐術使告訴人陷於錯誤交付財物之可言。
      本件應純屬被告甲○○向他人借貸後所生之票據債務不履行之民事糾葛，不能
      因支票未如期兌現，遽認被告甲○○詐欺。此外，查無其他積極事證足證被告
      有詐欺取財犯行，不能證明被告甲○○犯罪。
四、原判決以不能證明被告甲○○犯罪而為無罪之諭知，並無不合，檢察官上訴意旨
    仍執前詞指摘原判決不當，為無理由，應予駁回。
五、至於告訴人乙○○是否涉有誣告犯行，應由檢察官依法處理。
據上論斷，應依刑事訴訟法第三百七十三條、第三百六十八條，判決如主文。
本案經檢察官張啟彬到庭執行職務。
中      華      民      國    九十      年      十      月     十七     日
                                臺灣高等法院刑事第廿四庭
                                    審判長法  官  陳  貽  男
                                          法  官  陳  憲  裕
法  官  王  炳  梁
右正本證明與原本無異。
不得上訴。
                                          書記官  潘  大  鵬
中      華      民      國     九十     年      十      月      十八    日
附件：
臺灣板橋地方法院刑事判決                          九十年度易字第一六三五號
    公  訴  人  臺灣板橋地方法院檢察署檢察官
    被      告  甲○○  女四十七歲（民國○○○年○月○○日生）
                        住臺北縣土城市○○路一四七號 一樓
                        身分證統一編號：Ｌ二一七四三三號
    選任辯護人  曹運蘭  律師
右列被告因詐欺案件，經檢察官提起公訴（九十年度偵字第三四九五號），本院判決
如左：
    主  文
甲○○無罪。
    理  由
一、公訴意旨略以：甲○○係臺北縣土城市○○街四九號增信塑膠工業股份有限公司
    （下稱增信公司）負責人，明知其公司財物營運狀況不佳，竟仍基於意圖為自己
    不法所有之犯意，自民國八十七年三月間，在臺北縣板橋市○○路五七號一樓，
    持其簽發發票人係增信公司、票面金額新台幣（下同）四十萬元、發票日八十七
    年四月二十二日、付款人台灣中小企業銀行土城分行之支票乙紙，向乙○○調借
    現金，並表明其公司已接下大量訂單，有意擴大經營規模，擴充設備增加生產，
    急需資金週轉，使乙○○誤信甲○○確有清償能力而陷於錯誤，交付四十萬元予
    甲○○，足生損害於乙○○，嗣因系爭支票屆期提示遭退票，乙○○始悉受騙。
    案經乙○○訴請偵辦，因認被告甲○○涉有刑法第三百三十九條第一項之詐欺取
    財罪嫌。
二、按犯罪事實應依證據認定之，無證據不得推定其犯罪事實，刑事訴訟法第一百五
    十四條定有明文；次按認定犯罪事實，須依證據，而所謂證據，係指合法之積極
    證據就犯罪事實能為具體之證明者而言；又認定不利於被告之事實，須依積極證
    據，苟積極證據不足為不利於被告事實之認定時，即應為有利於被告之認定，更
    不必有何有利之證據，最高法院三十年上字第八一六號著有判例。又所謂「積極
    證據足以為不利被告事實之認定」，係指據為訴訟上證明之全盤證據資料，在客
    觀上已達於通常一般之人均不致於有所懷疑，而得確信被告確曾犯罪之程度，若
    未達到此一程度，而有合理懷疑之存在時，即無從為有罪之確信，此觀同院七十
    六年度台上字第四八九六號判例意旨自明。
三、本件公訴人認被告甲○○涉有上開詐欺取財犯行，無非以（一）關於被告甲○○
    如何表明其公司營運狀況良好，需要資金擴充生產設備，並一再保證還款乙節，
    業據告訴人乙○○於本署偵訊中指訴綦詳，且經乙○○當庭指認，甲○○確實係
    當初向伊借款之人無誤，此外復有系爭支票乙紙附卷可稽，從而被告所辯不記得
    是否曾向乙○○借款乙節，顯係避重就輕之詞，不足採信。（二）被告於本署偵
    訊中坦承增信公司於八十七年間即因大量借票予他人造成軋票之困難，以致公司
    財務狀況陷於窘境，當時公司並無擴充生產設備之計劃，目前尚對外負債二、三
    千萬元，無力對告訴人清償等情（見本署九十年三月三十日偵訊筆錄），經本署
    檢察官向台灣中小企業銀行土城分行函查結果，增信公司之帳戶於八十七年四月
    二十日開始退票，於同年五月十五日被列為拒絕往來戶，此有該分行九Ｏ土城字
    第ＯＯ三四六號函附卷可參，由增信開始退票後不及一月即被列為拒絕往來戶，
    及被告對外舉債高達二、三千萬情形以觀，足信被告在早於八十七年四月前經濟
    狀況不佳而對外高額舉債，否則何以在八十七年四月大量退票而旋即被列為拒絕
    往來戶？被告既明知增信公司已因大量借票予他人而財務狀況窘困，又無擴充生
    產設備之計劃，已無相當之經濟能力足以清償借款，在此情形下被告仍隱瞞其經
    濟能力而向告訴人借貸，顯然係意圖為自己不法之所有，並使告訴人誤信其有支
    付能力而同意貸與金錢，為主要論據。
四、訊據被告甲○○固坦承上開支票係其簽發，惟堅決否認有何詐欺犯行，辯稱：伊
    並不認識告訴人乙○○，上開支票係伊向地下錢莊之人借錢所簽發，並未向乙○
    ○借錢，伊有誠意要還錢，並無詐欺之意思等語。按刑法第三百三十九條第一項
    詐欺取財罪之成立，須以意圖為自己或第三人不法之所有，而以詐術使人將本人
    或第三人之物交付為其成立要件。又所謂以詐術使人交付，必須被詐欺人因其詐
    術而陷於錯誤，若其所用方法，不能認為詐術，亦不致使人陷於錯誤，即不構成
    該罪。最高法院四十六年台上字第二六０號判例可資參照。故本件應審究者，在
    於被告是否對告訴人乙○○施用詐術，使其陷於錯誤而交付財物。經查：
（一）本件告訴人乙○○於本院訊問時供稱伊經營納骨塔生意，透過「林金福」介紹
      而向被告推銷，因被告告訴伊工廠要擴充設備向伊調現，伊即將現金新台幣四
      十萬元交付被告，被告簽發上開支票交付伊等語，然為被告所否認，辯稱伊並
      非向告訴人乙○○借錢，亦不知有納骨塔之事等語，經本院訊之告訴人該四十
      萬元如何湊集？先則稱係一部分向友人調，一部分自己出。向朋友借的都還清
      了，還了三十幾萬元等語（見本院九十年五月十八日訊問筆錄），後則改稱：
      有自銀行領的，也有自己的等語（見本院審判筆錄），其供述已前後不一，如
      告訴人確有借錢與被告，何以該筆款項來自何處無法說明？又其供稱係「林金
      福」介紹其向被告推銷納骨塔生意云云，然其自始無法提出「林金福」之真實
      姓名年籍住所，以供本院傳訊；復諉稱可自行協同「林金福」到庭，然均無法
      協同到庭，始再稱「林金福」說他不知道我們的情形如何，他不方便作證等語
      （見本院九十年六月二十七日訊問筆錄），足見其所稱「林金福」介紹其向被
      告推銷納骨塔云云，純屬虛構之詞，不足採信。
（二）告訴人乙○○供稱借予被告現金四十萬元，無利息，亦未設定抵押等語（見審
      判筆錄），然查告訴人自稱係做納骨塔生意，且僅與被告見過幾次面，亦非至
      親好友，依一般社會生活經驗法則，對於並非熟識之人，焉有可能輕易借予四
      十萬元之鉅額金錢之理？況並未書立借據，亦未約定利息，且未設定任何擔保
      ，以告訴人自稱係做生意之人，依其社會知識及在商場上之閱歷，客觀上更不
      可能如此輕率借予鉅款。此再參諸告訴人雖供稱將現金四十萬元送至被告之住
      所，然竟無法正確描述被告之家中狀況，益證告訴人並非被告直接借款而簽發
      授受上開支票之人。
（三）告訴人雖自稱係被告向伊借款四十萬元而交付伊上開支票云云，然查上開支票
      之提示人，係「林金福」，並非告訴人等情，已據告訴人供明在卷，並有上開
      支票影本在卷可稽，觀之上開支票上除被告之簽名背書外，並無告訴人之簽名
      背書，亦無告訴人之委任取款背書，如告訴人為直接授受該支票之人，則其轉
      讓與不詳真實姓名年籍地址之「林金福」，依告訴人自承並不知「林金福」之
      住址等情，足見其彼此並不熟識，則「林金福」豈有不要求其背書以備事後未
      獲付款時進行追索之理？是由該支票之背面記載觀之，益證告訴人並非被告簽
      發上開支票向其借款之人。
（四）綜上所述，告訴人並非被告向其借款四十萬元並簽發交付上開支票之人。被告
      與告訴人間並無證據足證有直接授受上開支票之關係，被告所辯並未向告訴人
      借款四十萬元及交付上開支票等語，尚屬可信。從而，雖被告以增信公司代表
      人名義簽發之上開支票於八十七年四月二十二日即因存款不足遭退票有台北市
      票據交換所存款不足退票單可參，然被告並非向告訴人借款，告訴人亦未交付
      財物與被告，已如前述，被告自無施用詐術使告訴人陷於錯誤交付財物之行為
      可言。公訴人認被告明知其財務狀況窘困，又無擴充生產設備之計劃，已無相
      當之經濟能力足以清償借款，在此情形下被告仍隱瞞其經濟能力而向告訴人借
      貸，顯然係意圖為自己不法之所有，並使告訴人誤信其有支付能力而同意貸與
      金錢云云，尚屬無據。是並無直接積極證據足證被告有對告訴人施用詐術，使
      告訴人陷於錯誤而交付財物之情事，亦無確切證據足證被告係向何人施用詐術
      ，使何人陷於錯誤而交付財物，核與刑法詐欺取財罪之構成要件，尚有未合。
      本件應純屬被告甲○○向人借貸後所生之票據債務不履行民事糾葛，自不能因
      事後無法獲得付款，即認被告甲○○有詐欺取財之犯行。此外，本院查無其他
      積極事證足證被告有公訴人所指之詐欺取財犯行，不能證明其犯罪，自應諭知
      被告無罪之判決，以示審慎。
據上論斷，應依刑事訴訟法第三百零一條第一項，判決如主文。
本案經檢察官鄭嘉欣到庭執行職務
中      華      民      國    九十      年      八      月      十      日
                                  臺灣板橋地方法院刑事第五庭
                                        法  官  林  錫  凱
如不服本判決，應於判決送達後十日內，向本院提出上訴狀。


司法院資訊處製作；財團法人民間司法改革基金會備份。
